【裁判字號】    91,上易,180
【裁判日期】    920805
【裁判案由】    侵占等
【裁判全文】
臺灣高等法院花蓮分院刑事判決                    九十一年度上易字第一八號
    上訴人即
    自訴人      丁○○
    被      告  甲○○
右上訴人因被告侵占案件，不服臺灣花蓮地方法院九十年度自字第三十七號，中華民
國九十一年九月五日第一審判決提起上訴，本院判決如左：
    主  文
上訴駁回。
    理  由
壹、自訴意旨略以：（一）被告甲○○意圖為自己不法之所有，乃偽以「公司另受委
    託保管丁○○之所有私人物品為由」，於民國 (下同)八十四年九月下旬至證人
    林運金住處取走，並侵占該二本日記本，嗣經自訴人丁○○查詢該日記本下落，
    被告對自訴人要求返還之催告，先則誆稱遺失或燒毀，繼而對自訴人嚴正要求返
    還之存證信函回以「從未取走」云云，認被告涉犯刑法第三百三十五條第一項之
    侵占罪嫌云云。（二）被告甲○○意圖為自己不法之所有，於八十四年九月三十
    日下午十三時許，至證人丙○○住處稱奉公司之命要到廠長辦公室內整理相關文
    件及資料，致證人丙○○不疑有他而載被告至台灣水泥股份有限公司花蓮廠（下
    稱花蓮廠），被告即潛入二樓廠長辦公室內，竟將自訴人丁○○辦公室內所有重
    要私人文件、資料及數本筆記本竊取後，裝滿一個長約六十公分寬四十公分之紙
    箱內，然後移至另棟辦公室整理打包運往他處，因認被告涉犯刑法第三百二十條
    第一項之竊盜罪嫌云云。
貳、就前揭自訴犯罪事實（一）部分：
一、按案件曾經判決確定者，應諭知免訴之判決，刑事訴訟法第三百零二條第一款定
    有明文。又按同一案件曾經判決確定者，應諭知免訴之判決；縱令後起訴事實較
    之確定判決之事實有減縮或擴張之情形，仍不失為同一案件，即所謂同一案件，
    係指同一被告被訴之犯罪事實係屬同一者而言，如其被訴之犯罪事實同一，不因
    自訴人與檢察官所主張之罪名不同，遂謂非同一案件，如自訴人曾以被告詐取股
    款一千五百元，訴經第一審法院判決無罪確定在案，嗣又以被告侵占股款一千五
    百元，向第一審法院提起自訴，其所訴侵占與詐欺之內容完全相同，無非罪名各
    異而已，自不能謂其自訴之侵占案件非曾經判決確定，最高法院三十年度上字第
    二二四四號、二十八年度上字第一四七四號、二十年度上字第三八七一號著有判
    例意旨可資參照。
二、經查：自訴人丁○○曾於八十九年九月二十七日向臺灣花蓮地方法院檢察署（下
    稱花蓮地檢署）檢察官提起告訴，其告訴意旨略以：被告甲○○明知自訴人委託
    林運金、曾松竹保管二本日記本，竟意圖為自己不法之所有，乃偽以「公司另受
    委託保管丁○○之所有私人物品為由」，於八十四年九月下旬至證人林運金住處
    取走，並侵占該二本日記本，嗣經自訴人丁○○查詢該日記本下落，被告對自訴
    人要求返還之催告，先則誆稱遺失或燒毀，繼而對自訴人嚴正要求返還之存證信
    函回以「從未取走」云云，因認被告涉犯刑法第三百三十五條之侵占罪及第三百
    五十四條之毀損罪嫌，並經花蓮地檢署於八十九年十一月九日以八十九年度偵字
    第三三七九號就前開事實起訴認被告甲○○涉犯詐欺罪嫌，惟經原審法院於九十
    年五月三十日以八十九年度易字第八五五號刑事判決判處被告甲○○無罪，雖經
    檢察官提起上訴，惟經本院以九十年度上易字第一八七號刑事判決駁回上訴而確
    定在案等情，業經本院調閱該等案卷查核屬實，則自訴人就被告甲○○向證人林
    運金取走自訴人所有物品之事實，前案所訴詐欺罪之社會事實與本案所訴侵占罪
    之社會事實相同，僅罪名或涉詐欺罪、侵占罪、毀損罪，範圍雖較前案之確定判
    決擴張，揆諸首揭說明，仍為同一案件，雖自訴代理人謂前案僅依證人林運金之
    不實證詞而為判決，自訴人難以信服或舉最高法院五十五年度第四次民、刑庭總
    會會議決議 (九）、七十二年台上字第三三一一號判例為提起此部分自訴之依據
    ，顯係誤認證據證明力及確定判決既判力之法律架構，且將最高法院對符合刑事
    訴訟法第二百六十條所為之法律見解錯誤援引，均不足採，就自訴事實 (一）部
    分自訴人係就已經判決確定之同一案件，再行提起本件自訴，依首揭規定，原審
    諭知免訴之判決，即屬無誤，上訴人就此部分之上訴，為無理由，應予駁回。
參、就自訴犯罪事實(二)部分
一、按犯罪事實，應依證據認定之，無證據不得推定其犯罪事實；又不能證明被告犯
    罪者，應諭知無罪之判決，刑事訴訟法第一百五十四條、第三百零一條第一項分
    別定有明文。又按告訴人之告訴，本以使被告受刑事訴追為目的，故其陳述是否
 與事實相符，自應調查其他證據，以資審認，苟其所為攻擊之詞，尚有瑕疵，則
    在此瑕疵未予究明以前，即不能遽採為斷罪之基礎，最高法院六十九年台上字第
    一五三一號判例參照。再按認定犯罪事實，所憑之證據，雖不以直接證據為限，
    間接證據亦包括在內，然無論直接或間接證據，其為訴訟上之證明，須於通常一
    般之人均不致於有所懷疑，而得確信其為真實之程度者，始得據之為有罪之認定
    ，倘其證明尚未達到此一程度，而有合理性懷疑之存在時，即無從為有罪之認定
    ，此亦有最高法院七十六年台上字第四九八六號判例可資參照。
二、前揭事實訊據被告堅決否認有何竊盜犯行，辯稱：伊並未於前揭時間，與證人丙○○一同至廠長辦公室整理物品而取走自訴人之私人物品等語，經查：
(一)自訴人於原審法院指述：八十四年九月二十六日調查局從我辦公室搜索扣押公務
    資料，所以辦公室沒有其他的公務資料，而被告拿走了四、五本屬於我的私人筆
    記，裡面有記載我的私人事務、水泥資料及簡報，不記得當時有否在辦公室放我
    的存款簿，．．．．．．沒有遺失存款簿等語（見本院卷第二九三頁）；是精裝
    的筆記本。裡面記載水泥的成本、水泥記事資料、世界各地水泥公司的資料；（
    見原審卷第四０五頁）；被告甲○○係從辦公室取走我所有整理的水泥資料，養
    生資料四、五本筆記本等語（見原審卷第四五八頁）；於本院調查時則稱：重要
    之筆記本，約有四、五本，類似剪貼簿，內容有世界各國及國內水泥成本資料；
    另外還有剪角之存簿等語（見本院卷第四十七頁）；又自訴人復陳：因為我於八
    十四年十一月底被釋放，之後忙於工作，後來看到不起訴書，才知被誣陷，八十
    五年一月被調到總公司當專門委員，．．八十五年十二月初回花蓮廠辦公室及宿
    舍打包東西，當時我就發現東西不見了（見原審卷第四０二頁）；而證人丙○○
    結陳：八十四年九月間，被告甲○○到我家告訴我，．．．．．．我有會同被告
    甲○○一起去花蓮廠，我在二樓整理東西，但是被告甲○○自己到三樓的廠長拿
    了一些東西打包，我看了印象中覺得包含一些私人物品，．．．廠長的私人送禮
    的名單聯絡簿用公司的錢送的、存款簿，還有其他私人東西等語（原審卷第一一
    四頁）；．．．．．．被告要我到廠裡，搜索曾課長 (證人曾松竹）及魏廠長 (
    自訴人）辦公室的一些資料，然後，我就帶著被告到廠裡，由我開車，約下午一
    時四十分許到廠，直接往行政大樓，我告訴被告我整理曾課長資料，魏廠長辦公
    室由被告處理，並搜索一些資料，約三十分許，被告由三樓下來，其帶著箱子，
    我也從曾課長辦公室蒐集會傷害公司三號窯資料放在箱子裡，並到我事業關係組
    整理打包，我看了一下資料，我記得有五、六本黑色皮Ａ四開的筆記本，我看到
    魏廠長的親筆字跡，記載一些資料在筆記本內，還有一些英文的雜誌、剪報資料
    ，還有三、四本存摺，其中一本係綠皮等語（見本院卷第八七頁），綜上證詞比
    對，自訴人所指遺失物品初僅稱是私人物品無法明確指明是何物品，其後始稱是
    四、五本筆記本，或稱尚有存款簿，或稱無存款簿；就筆記本記載內容或僅稱載
    水泥資料，或稱尚載養生資料；證人丙○○初證陳係私人送禮名單、存款簿及其
    他私人物品；後則證稱是五、六本黑色皮Ａ四開的筆記本、三、四本存摺，則自
    訴人指訴被告甲○○竊取物品究為何，依自訴人所提之證據資料，並無法獲得證
    明，復未提供任何證據方法供本院調查，則是否果有自訴人所稱之物品，即值生
    疑。
(二)、於八十四年間自訴人丁○○任職於花蓮廠廠長，被告甲○○任職花蓮廠工程課
      課長，當時花蓮地檢署檢察官偵查花蓮廠因興建三號旋窯，自訴人涉嫌違反貪
      污治罪條例等案件，檢察官指揮法務部調查局花蓮縣調查站（下稱花蓮調查站
      ）至自訴人位於花蓮廠之廠長辦公室執行搜索：（１）於八十四年九月二十六
      日扣得自訴人所有之記事本一本、遠東百貨公司禮券面額伍佰元一百六十張、
      人名清單一張；（２）八十四年十月三日扣得陳情資料十八張、東新營造有限
      公司資料四十張、名片及名單十七張、花蓮廠會議及記事資料六十二張、遠東
      百貨禮券面額伍佰元四十張、現金二萬元（每張面額一仟元二十張）、先機處
      理專案（計八十三頁）乙卷、土地使用計劃圖等資料二十張、書函等資料二十
      二張、八十四年桌曆一本，有法務部調查局花蓮縣調查站搜索扣押筆錄二紙在
      卷可佐 (見原審卷第三百二十頁、第三百二十四頁），嗣經花蓮地檢署檢察官
      於八十六年六月二十八日偵查終結以八十四年度偵字第三二八三、三二八四、
      三三四０、三三八０、三三九二、三三九四、三四三三、三九九二號不起訴處
      分，並於八十九年五月份發還自訴人上開扣押物品等情，業經本院調閱上開卷
      宗查核屬實，並有該不起訴處分書、扣押物品單 (見原審卷第八十一頁以下、
      第三二六頁以下、第三三一頁），而參諸本件偵查案件是涉及自訴人丁○○為
      使台泥三號旋窯爭取花蓮政府核准復工，而以相當金錢行賄特定人士，而涉嫌
      貪污治罪條例第十一條第一項之行賄罪嫌，並對自訴人丁○○之辦公室為二次
      搜索，如果有自訴人所陳之剪角存款簿存在，自係偵查資金流向，釐清犯罪事
      實之犯罪重要證物，況自訴人自承該等物品均放置於辦公桌內，豈可能為偵辦
      人員未加扣案而仍留置於自訴人辦公室內而為被告甲○○竊走？再者，果如有
      自訴人、證人丙○○所陳之筆記本，就二人所陳或僅係水泥資料、養生資料或
      剪報，則均係單純已公開資料的收集，對被告甲○○有何經濟或社會價值可言
      ，而須甘冒刑責竊取？自訴人指訴及證人丙○○之證詞實與經驗法則相違，實
      難採信。
  (三)、自訴人丁○○提起本件自訴認被告甲○○竊取自訴人放置於花蓮廠廠長辦公
        室之私人文件、資料及數本筆記本云云，並以證人丙○○之書面證詞為證，
        雖丙○○於原審及本院均提出書面證詞，惟有違直接審理原則，即不具證據
        能力，法院自不得採為證據，而須以經原審及本院傳訊，依證人調查證據方
        法所為之證詞，始係合法調查之證據，具證據能力，而經原審法院訊問證人
        丙○○關於前揭犯罪事實（二），其證述之過程：我於八十四年九月間，擔
        任證人曾松竹的屬下（公關室的辦事員），八十四年九月間，被告甲○○到
        我家告訴我，要我去花蓮廠整理東西，我有會同被告甲○○一起去花蓮廠，
        我在二樓整理東西，但是被告甲○○自己到三樓的廠長室拿了一些東西打包
        ，我看了印象中覺得是包含一些私人物品（我大概記得有廠長的私人送禮的
        名單聯絡簿，用公司的錢送的。存款簿。還有其他私人東西，但是我不太記
        得了）及公物，他提議把東西交給我保管，後來我就將他帶到我岳母（林鄭
        邱營、住花蓮縣吉安鄉○○村○○○街二號、他三年前已過世）處，將東西
        放在那裡保管。四、五天後被告甲○○打電話問公司東西如何處理，當時我
        在場，被告甲○○告訴我公司說交給我處理。在十月四日、五日時帶被告甲○○到我岳母家將東西拿走。我並不清楚被告甲○○如何處理這些東西。
        台泥三號窯事件是由我承辦的，所以相關資料我比較清楚（見原審卷第一一
        四頁以下）；當時那裡都沒有人，只有一個警衛，名字鄭常山，在那裡，當
        時我們是從大門進入，警衛應該有看到。我們進出辦公室於假日時，不需要
        填寫資料。當時我們在那裡待了一個小時半，我們是從行政大樓的大門進入
        ，因為當時還未到五點。三樓只有廠長室，被告甲○○自己上去，我人在二
        樓。我並沒有看到被告甲○○有拿鑰匙。半個小時後被告甲○○用箱子拿一
        些東西下來，因為我也有拿資料，所以我們將東西帶到另外一間辦公室拿出
        來整理打包，我有將那些資料拿出來看，我發現是廠長的筆記本。從外觀上
        看應該是廠長的私人物品。自訴人是於八十九年我去台北出差的時候，我去
        找他，他與我一起吃飯，我告訴他，他才知悉。在八十四年時，因為自訴人
        丁○○被釋放後，就調離花蓮去台北公司，我還有其他事務要處理。所以沒
        有辦法跟他講這件事。後來我是在八十九年打電話到台北公司，才找到他的
        。當時我們拿的資料，都是由我們保管。我印象中並沒有公務的資料。被告
        是到我家說奉公司的指示，要到公司整理東西。因為二樓總務課的證人曾松
        竹沒有被抓，總務課的資料要我去整理，所以我才去。當時還有劉千義（總
        務課書記員）有在現場把鑰匙交給被告甲○○，後來他就離開了（見原審卷
        第二五０頁以下），是依證人丙○○證述當天有證人鄭常山即花蓮廠警衛及
        證人劉千義即花蓮廠員工知悉其與被告至花蓮廠，然證人鄭常山於原審訊問
        時證述：時間已久，我忘記證人丙○○、被告甲○○是否有去廠裡。我們通
        常對於廠裡的人的進出，都沒有登記等語（見原審卷第二九０頁）；證人劉
        千義亦證述：當時我擔任總務科庶務，處理有關收發文，我並沒有管理辦公
        室的鑰匙等語（見原審卷第二九一頁），是證人鄭常山任警衛工作，可能因
        時間過久且出入人數眾多而不復記憶，但證人劉千義對於本身職務之內容應
        有所知悉，其既不負責管理辦公室鑰匙，則其無交付鑰匙予被告之可能；證
        人丙○○稱其既於八十四年九月三十日知悉被告甲○○取走自訴人私人物品
        ，而自訴人自承於八十四年十一月底釋放出獄，於八十五年十二月回花蓮廠
        辦公室及宿舍打包，遲至八十九年十一月六日，經證人丙○○告知被告至其
        辦公室取走私人物品，始於八十九年十二月二十一日於原審法院審理前案八
        十九年度易字第八五五號遞狀追加告訴等情，有該追加告訴狀附於前案八十
        九年度易字第八五五號卷宗可證，是證人丙○○早已知悉此事，何以遲至八
        十九年十一月六日始告知自訴人此事？自訴人並因而提起本件自訴，證人丙○○之證詞有上述瑕疵，則其證詞之證明力自無可信為真正。
  (四)、證人於審判外之陳述，除法律有規定者外，不得作為證據，刑事訴訟法第一
        百五十九條定有明文，因之，法院採用證言，應以言詞訊問原則，即有不得
        己情形，亦須就其所在或於其所在地之法院訊問，若證人僅以書面代當庭之
        陳述，此種審判外之陳述即違背直接審理主義，自不得作為證據（最高法院
        七十七年度台上字第八四八號判例參照）。再查，自訴人提出證人乙○○之
        電話錄音譯文以資證明，然業經證人乙○○於原審、本院到庭證述並不知悉
        證人丙○○與被告至廠長辦公室取走自訴人私人物品乙事（見原審卷第一四
        一頁以下、本院卷第六十頁以下），是證人乙○○之電話錄音譯文即係證人
        於審判外之陳述，揆諸前揭判例說明，自不得採為證據，應以證人乙○○於
        法院訊問所為之證述，使得作為證據，且證人乙○○上開證述，亦無法證明
        被告有何前揭自訴犯罪事實之犯行。
三、綜上，自訴人丁○○所提之證據並不足以證明其確有物品被竊，亦無法證明於其
    所指訴之時、地被告甲○○確有竊盜犯行。此外，復查無其他積極之證據，足認
    被告確有自訴人所指之犯行，不能證明被告犯罪，原審依法為諭知被告此部分無
    罪之判決，認事用法均無違誤，自訴人之此部分上訴亦為無理由，應予駁回。
據上論斷，應依刑事訴訟法第三百六十八條，判決如主文。
中        華        民        國     九十二    年    八   月     五     日
                                    審判長法官  謝志揚
                                          法官  莊謙崇
                                          法官  陳淑媛
右正本證明與原本無異。
本件不得上訴。
                                        書記官  邱廣譽
中        華        民        國     九十二    年    八   月     五     日


司法院資訊處製作；財團法人民間司法改革基金會備份。
